【裁判字號】    99,交聲,195
【裁判日期】    990524
【裁判案由】    違反道路交通管理處罰條例聲明異議
【裁判全文】
臺灣花蓮地方法院交通事件裁定         99年度交聲字第195號
原處分機關  交通部公路總局臺北區監理所花蓮監理站
法定代理人  林富英
異  議  人
即受處分人  甲○○
上列異議人因違反道路交通管理處罰條例案件，對於交通部公路
總局臺北區監理所花蓮監理站於99年4月27 日所為之處分（原裁
決書案號：花監違字第裁44-P00000000號），聲明異議，本院裁
定如下：
    主  文
原處分關於甲○○汽車駕駛人酒精濃度超過規定標準，吊扣汽車
駕駛執照十二個月之部分撤銷。
上開撤銷部分，甲○○汽車駕駛人，駕駛汽車經測試檢定酒精濃
度超過規定標準，於一年內不得考領普通重型機車駕駛執照。
其餘異議駁回。
    理  由
一、原處分意旨略以：異議人即受處分人甲○○經警舉發於民國
    97年4月24日17時55分許，因酒後騎乘車號LX9－639 號普通
    重型機車，行經花蓮縣鳳林鎮○○路與民權路口，因不勝酒
    力自行摔倒，經人送至醫院急救並抽血檢驗結果，異議人血
    液中酒精濃度為每百毫升209 毫克（換算為吐氣中所含酒精
    濃度約為每公升1.045 毫克），原處分機關依道路交通管理
    處罰條例第35條第1項第1款之規定，於99年4月27 日，裁處
    吊扣異議人汽車駕駛執照12個月，並依同條例第24條規定施
    以道安講習之處分（異議人於同日當場簽收開立之裁決書，
    罰鍰部分則經刑事判決處拘役25日而同意免罰）等語。
二、異議意旨則以：異議人已因同一酒後駕車之違規行為，經警
    方移送法辦，並經法院判決確定且執行完畢，而本件係酒後
    騎乘機車自摔，因無機車駕照，詎原處分機關竟裁處異議人
    吊扣汽車駕駛執照12個月，造成生活及工作不便，爰為此聲
    明異議，請求撤銷原處分等語。
三、經查：
（一）異議人對於本件酒後駕車之事實並不爭執，又其因同一飲
      酒駕車之行為，因同時觸犯刑法第185條之3之公共危險罪
      ，業經本院以97年度花簡字第845號判決判處拘役25 日，
      如易科罰金，以新臺幣（下同）1000元折算1 日確定，並
      於97年9月29 日易科罰金執行完畢等情，有花蓮縣警察局
      舉發違反道路交通管理事件通知單、上開判決書、臺灣高
      等法院被告前案紀錄表各1 份在卷可稽，原處分機關於本
      件移送書內則敘明罰鍰部分因業經刑事判決處拘役25日確
      定，同意免罰；是異議人因本件同一酒醉駕車之違規行為
      ，並經本院判處罪刑，且易科罰金執行完畢，並經原處分
      機關予以裁處之事實，首堪確認。
（二）按汽車駕駛人，駕駛汽車經測試檢定有酒精濃度超過規定
      標準之情形者，處15,000元以上60,000元以下罰鍰，並當
      場移置保管該汽車及吊扣其駕駛執照1 年；因而肇事致人
      受傷者，並吊扣其駕駛執照2 年；致人重傷或死亡者，吊
      銷其駕駛執照，並不得再考領；又汽車駕駛人違反本條例
      規定，應受吊扣駕駛執照處分，於汽車駕駛人係無駕駛執
      照駕車者，在所規定最長吊扣期間內，不得考領駕駛執照
      。而汽車駕駛人飲用酒類後其吐氣所含酒精濃度超過每公
      升0.25毫克（MG/L）者，不得駕車。道路交通管理處罰條
      例第35條第1項第1款、第67條第6 項及道路交通安全規則
      第114條第2款分別定有明文。
（三）又行政罰法第26條規定：「一行為同時觸犯刑事法律及違
      反行政法上義務規定者，依刑事法律處罰之。但其行為應
      處以其他種類行政罰或得沒入之物而未經法院宣告沒收者
      ，亦得裁處之。前項行為如經不起訴處分或為無罪、免訴
      、不受理、不付審理之裁判確定者，得依違反行政法上義
      務規定裁處之。」，究其立法目的，一行為同時觸犯刑事
      法律及違反行政法上義務規定時，由於刑罰與行政罰同屬
      對不法行為之制裁，而刑罰之懲罰作用較強，故依刑事法
      律處罰，即足資警惕時，實無一事二罰再處行政罰之必要
      ，且刑事法律處罰，由法院依法定程式為之，較符合正當
      法律秩序，應予優先適用，但罰鍰以外之沒入或其他種類
      行政罰，因兼具維護公共秩序之作用，為達行政目的，行
      政機關仍得併予裁處。準此，汽車駕駛人酒後駕車行為，
      經測試檢定酒精濃度超過規定標準，同時涉犯刑法第 185
      條之3 之公共危險罪嫌者，道路交通主管處罰機關除有上
      開行政罰法第26條第1 項但書規定，得處以其他種類行政
      罰之情形外，關於罰鍰部分，即應依上開行政罰法第26條
      及道路交通管理處罰條例第10條規定，移送地方法院檢察
      署處理，於移送後，非有上開行政罰法第26條第2 項所定
      不起訴等事由，得依違反行政法上義務規定裁處者，不得
      再依道路交通管理處罰條例第35條第1項第1款規定，裁處
      行為人罰鍰之行政罰。查本件異議人酒後駕駛普通重型機
      車之行為，業經本院以上開判決判處拘役25日，如易科罰
      金，以1000元折算1 日確定，且已易科罰金執行完畢，復
      經原處分機關於本件裁決書內就罰鍰部分敘明經刑事判決
      處拘役25日而同意免罰，並裁處吊扣汽車駕駛執照1 年及
      應接受道路交通安全講習等情，業如前述，而異議人目前
      僅持有普通小型車駕駛執照，並未領有機車駕駛執照一節
      ，則有其證號查詢汽車及機車駕駛人資料表各1 份可稽，
      原處分機關移送書亦已載明異議人本件無機車駕駛執照，
      但尚領有普通小型車駕駛執照，應吊扣異議人當時駕駛該
      違規車輛所依憑之普通小型車駕駛執照，卷附之異議人所
      提出之原處分機關所製發駕駛執照吊扣借用執行單影本，
      亦確實載明吊扣之駕照種類為普通小型車，是本件裁決書
      所示吊扣異議人汽車駕駛執照部分，應係裁處吊扣異議人
      普通小型車駕駛執照12個月無訛。
（四）惟道路交通管理處罰條例第68條已於94年12月14日修正，
      查其修正過程與修正條文，立法委員認為原條文「汽車駕
      駛人，因違反本條例及道路交通安全規則之規定，受吊扣
      或吊銷駕駛執照處分時，受吊扣或吊銷其持有各級車類之
      駕駛執照」之規定，將違法或違規駕駛人所持有各級車類
      之駕駛執照一併吊扣或吊銷，失之過酷，對於人民工作與
      生活影響過鉅，有違比例原則，經與交通部協商後，乃將
      其中「受吊扣處分者，吊扣其持有各級車類之駕駛執照」
      部分之規定刪除。是駕駛人違反道路交通管理處罰條例第
      35條第1項第1款之規定而受吊扣駕駛執照處分時，依修正
      後同法第68條規定並參照其修正意旨，應僅得吊扣違規或
      違法當時駕駛車類之駕駛執照；而酒醉駕車行為均製造法
      所不容許之風險，以風險製造之立場觀之，並不因駕駛車
      輛種類之不同，而有所差別。但從風險實現之觀點而言，
      酒醉駕駛車類之不同，其對於交通安全衍生之實害結果也
      有所差異，如駕駛人駕駛低一級之車類違反本條例之規定
      時，不論其所造成之實害結果，而一律吊扣駕駛人所持有
      之各類駕照，亦有違反相同事件相同處理，不同事件不同
      處理之平等原則（臺灣高等法院暨所屬法院97年法律座談
      會刑事類提案第40號研討意見及臺灣高等法院花蓮分院98
      年度交抗字第79號裁定意旨參看）。是異議人本件既係駕
      駛普通重型機車時違規，依規定應僅能限制其駕駛普通重
      型機車，原處分機關逕將異議人之普通小型車駕駛執照予
      以吊扣，顯與現行之道路交通管理處罰條例第68條規定不
      合，並違反比例原則及平等原則，致不當剝奪異議人駕駛
      普通小型車之權利，難謂妥適。又本件雖因異議人於違規
      當時未領有普通重型機車駕駛執照，導致異議人事實上並
      無普通重型機車駕駛執照可供吊扣，然非無其他方式限制
      其駕駛普通重型機車，此關於駕駛執照管理所衍生之執行
      困難或法規漏洞，自宜由修法或在執法技術面加以解決（
      例：在電腦資料庫中輸入某人不得駕駛某車種，供執勤人
      員查詢，或在駕駛人所持駕照上予以適當註記禁止駕駛之
      車輛種類，於查獲其駕駛該車種時，即以無照駕駛之規定
      處罰），尚不得擴張解釋，於駕駛人無較低級駕駛執照可
      供吊扣時，即率爾代以吊扣其所領有之較高級駕駛執照。
      據此，原處分機關未能審酌法律修正前後之差異及修正之
      旨趣，以及道路交通管理處罰條例第67條第6 項已就無照
      駕駛而應受吊扣駕駛執照處分之駕駛人，於吊扣期間不得
      考領駕駛執照一節設有規定，逕對異議人裁處吊扣普通小
      型車駕駛執照12個月之處分，於法未合，是異議人本件就
      此部分之異議為有理由，本院自應將此部分之處分撤銷，
      且異議人既迄今並未考領普通重型機車駕駛執照，自應依
      道路交通管理處罰條例第67條第6 項規定，改諭知異議人
      汽車駕駛人，駕駛汽車經測試檢定酒精濃度超過規定標準
      ，於一年內不得考領普通重型機車駕駛執照，以資適法。
（五）至於原處分有關施以道路安全講習部分，性質與罰鍰、吊
      扣或禁止於一定期間內領考駕駛執照之處分不同，且兼具
      維護公共秩序之作用，為達行政目的，行政機關仍得併予
      裁處，是該部分之處分並無違法或不當之處，此部分異議
      則無理由，應予駁回。
四、據上論斷，依道路交通案件處理辦法第19條、第20條前段，
    裁定如主文。
中    華    民    國    99    年    5     月    24    日
                  交通法庭      法  官  黃鴻達
上列正本證明與原本無異。
如對本裁定不服，應於送達後5 日內，向本院提出抗告狀（應抄
附繕本）。
中    華    民    國    99    年    5     月    25    日
                                書記官

司法院資訊處製作；財團法人民間司法改革基金會備份。
